【裁判字號】    90,訴,353
【裁判日期】    900716
【裁判案由】    地上物拆除
【裁判全文】
臺中高等行政法院判決                            九十年度訴字第三五三號
                              .
  原      告  甲○○
              乙○○
              丙○○
              丁○○
              戊  ○
              己○○
              庚  ○
              辛○○
  訴訟代理人  黃文崇律師
  被      告  彰化縣二林鎮公所
  代  表  人  壬○○（鎮長）
  訴訟代理人  黃興木律師
  複  代  理  林根煌律師
右當事人間因地上物拆除事件，原告等為確認被告中華民國八十九年九月二十七日八
九二鎮建字第一二九０九號及九十年二月九日九０二鎮建字第一五九三號行政處分無
效，提起行政訴訟。本院判決如左︰
    主  文
確認被告於八十九年九月二十七日及九十年二月九日各以八九二鎮建字第一二九○九
號及九○二鎮建字第一五九三號函所為拆除原告如附件所示建物之行政處分無效。
訴訟費用由被告負擔。
    事  實
一、事實概要：
    原告等八人所有坐落各如附件之二林鎮○○里○○街房屋，前經台灣省政府民國
    （下同）七十八年四月十一日七八府地四字第三六五三八號函准辦理徵收，彰化
    縣政府以七十八年八月十五日七八彰府地權字第二七三一二號函徵收為二林鎮八
    十七號計畫道路用地，並附帶徵收原告等八人之上述土地改良物。嗣因被徵收人
    提出異議，被告乃提交變更二林都市計畫第二次通盤檢討，並暫緩發放補償費，
    經彰化縣政府以七十八年十月廿六日彰府工字第四四０五號函同意暫緩執行，惟
    彰化縣都市計畫委員會開會審議結果仍維持原計畫，致暫緩執行原因消滅，被告
    乃於八十九年九月二十七日以八九二鎮建字第一二九○九號函通知原告等八人拆
    除地上建物，原告等人不服，提起訴願，遭決定駁回，遂提起行政訴訟，嗣被告
    又於九十年二月九日以九○二鎮建字第一九五三號函通知原告等拆除地上建物，
    彰化縣政府始於九十年二月廿七日將原告等之徵收補償費存入保管專戶，並由被
    告於九十年三月六日強制拆除完畢，原告等八人因情事變更，特將本件訴訟變更
    為確認之訴。
二、兩造聲明：
    (一)原告聲明求為判決：
      1.確認被告於八十九年九月二十七日及九十年二月九日各以八九二鎮建字第一
        二九０九號及九０二鎮建字第一五九三號函所為拆除原告如附件所示建物之
        行政處分無效。
      2.訴訟費用由被告負擔。
    (二)被告聲明求為判決：
      1.原告之訴駁回。
      2.訴訟費用由原告等共同負擔。
三、兩造陳述：
    (一)原告主張：
      1.被告僅為需地機關，並非徵地機關，依土地法第二百二十二條、第二百二十
        五條及第二百三十四條規定，被告並無權發布拆除令拆除系爭建物，是限期
        遷移令只有縣（市）地政機關之徵收機關可為，需地機關並無拆除權限，且
        徵收機關彰化縣政府已函敘本件並無授權拆除，則被告逕自於八十九年九月
        廿七日及九十年二月九日各以八九二鎮建字第一二九○九號及九○二鎮建字
        第一五九三號函發布拆除令，自非適法。
      2.本件系爭建物於七十八年八月十五日經彰化縣政府公告徵收，因未按土地法
        第二百三十三條前段規定於公告期滿後十五日內完成發給補償費手續，依司
        法院院字第二七０四號解釋及八十九年二月二日公布之土地徵收條例第二十
        條第一項、第三項之規定，該徵收土地改良物核准案應失其效力。被告至九
        十年二月二十七日方將補償費存入土地徵收保管專戶，已無從使失效之徵收
        程序恢復有效。雖被告辯稱未遵期完成係因原告提出異議，且徵收機關之彰
        化縣政府曾作出暫緩徵收處分云云，惟按土地法第五編土地徵收篇內並無暫
        緩徵收之規定，其所謂暫緩徵收乙節不知依何根據，是不能以暫緩徵之理由
        作為未依期完成徵收程序之藉口。再者，依被告所提徵收異議處理會議記錄
        ，本案道路陳情人僅己○○一人，其餘原告並未具文異議，只是拒領補償費
        而已，依土地法第二百三十七條規定本應提存方符徵收程序，而彰化縣政府
        並未提存，其徵收方案於公告期滿十五日自已失其效力，不因嗣後依新訂土
        地徵收條例存入專戶而使已失效之徵收回復效力。
      3.原告等八人已具函要求被告確認上述拆除行政處分是否無效，被告均未函覆
        ，原告自有提起確認訴訟之必要。
    (二)被告答辯：
      1.本系爭附帶徵收之建物，徵收機關為彰化縣政府，被告為執行都市計劃八十
        七號道路工程之需地機關。土地法第二百二十二條、第二百二十五條、第二
        百三十四條規定徵收機關於被徵收土地應受之補償費發給完峻後，得規定期
        限，令土地所有權利人或使用人遷移完峻等情，係指徵收機關有權函令土地
        所有權人或使用人遷移，然亦無需地機關無權函令拆除之規定，矧據徵收機
        關彰化縣政府業於九十年四月四日以九０彰府地權字第五０二八七號函知原
        告等人釋示「：：：本案皆係依法辦理，補償費既已存入保管專戶，權利義
        務己終止，需地機關二林鎮公所通知拆除，依法並無不符。」等情及於九十
        年四月二十三日復以九０彰府地權字第六五六一０號再次發函與原告等人釋
        示「：：：本案至此原建物所有權人對其建物權利義務已終止，需地機關二
        林鎮公所對案內地上建物規定期限遷移，進行拆除，係本於權責，並無違誤
        。」等情。準此，被告所為之拆除系爭建物之行政處分並非無效，洵堪確定
        。
      2.本件徵收補償費，於徵收公告三十天期滿後即訂於七十八年九月二十七日在
        被告處辦理發放，然原告等均拒絕前往領取，彰化縣政府乃於七十八年十月
        七日作成原告等之建物暫緩徵收之決議。嗣徵收機關再次訂於七十九年四月
        二十四日於被告處辦理第二次發放補償費之手續，原告等依然拒領，期間即
        一再提出陳情、異議或申請變更八十七號計劃道路之路線圖，使伊等所有之
        系爭建物得免於拆除，彰化縣政府為此亦責令被告變更都市計劃後，重新送
        請彰化縣政府轉送省政府都市計劃委員會審核，卻未獲通過，仍應維持原案
        。至九十年二月二十七日徵收機關彰化縣政府援引九十年二月二日修正頒布
        實施之「土地徵收條例」第二十六條規定將原告等八人應得之補償費存入「
        保管專戶」，至此，原告等八人對其被徵收之系爭建物權利義務已然終止，
        被告雖是需地機關亦有權作出拆除系爭建物之行政處分，已無疑義。
    理  由
一、按「需用土地人不於公告完畢十五日內將應補償地價及其他補償費額繳交主管地
    政機關發給完峻者，依照本院院字第二七○四號解釋，其征收土地核准案固應從
    此失其效力，但於上開期間內，因對補償之估定有異議，而由該管市縣地政機關
    依法提交標準地價評議委員會評定，或經土地所有人同意延期繳交有案者，不在
    此限。」司法院釋字第一一○號解釋在案。本件彰化縣政府於七十八年八月十五
    日以七八彰府地權字第二七三一二號函公告徵收原告等八人所有如附件所示之建
    物，公告期間自七十八牛八月十五日起至同年九月十四日止，卻遲至九十年二月
    廿七日始依新頒土地徵收條例之規定，將原告等八人之徵收補償費存入徵收土地
    保管專戶，此有彰化縣政府上述函附卷可稽，並為兩造所不爭執，被告則以前揭
    情詞置辯，惟查：
  (一)本件徵收案雖係於七十八年八月十五日公告，且僅徵收系爭房屋而未及於土地，
    惟參酌前述司法院釋字第一一○號解釋意旨，彰化縣政府於七十八年八月十五日
    公告徵收原告等八人如附件所示之建物時，仍應於公告期滿十五日內將補償費發
    給完峻始完成徵收程序，其卻遲至九十年二月廿七日始依新頒土地徵收條例第二
    十六條規定，將該補償費存入保管專戶，復無已提交標準地價評議委員會評定，
    或已得所有權人同意延期徵收之情事，該徵收案於彰化縣政府未於七十八年九月
    十四日公告期滿之日起十五日內將徵收補償費發給原告等八人或提存法院時已失
    其效力。自不因彰化縣政府嗣於七十八年十月七日作成依法無據之暫緩徵收決議
    ，及於九十年二月廿七日將補償費補存入保管專戶而使已失效之徵收回復效力。
  (二)另依土地法第二百卅四條規定：直轄市或縣（市）地政機關於被徵收土地應受之
    補償發給完竣後，得規定期限，令土地所有權人或使用人遷移完竣。是有權令土
    地所有權人或使用人遷移者，僅縣（市）地政機關之徵收機關可為，需地機關並
    無拆遷權限。
二、綜上所述，本件之徵收案已失其效力，為徵收機關之彰化縣政府亦不得命令原告
    等八人拆遷附件所示建物，更何況未經彰化縣政府授權之被告需地機關，是被告
    先後於八十九年九月廿七日及九十年二月九日各以八九二鎮建字第一二九○九號
    及九○二鎮建字第一五九三號函為拆除原告等八人如附件所示建物之行政處分均
    為無效。原告等八人已於九十年三月三十日向被告請求確認上開二行政處分是否
    無效，經三十日被告不為確答，有原告等八人之申請函及被告收件回執在卷足稽
    ，從而原告等八人向本院訴請確認上開二行政處分無效為有理由，應予准許。
據上論結，本件原告之訴為有理由，爰依行政訴訟法第一百九十五條第一項前段、第
九十八條第三項前段，判決如主文。
中    華    民    國       九十      年       七      月      十六      日
                  臺中高等行政法院第  二  庭
                          審  判  長  法     官    沈  水  元
                                      法     官    林  秋  華
                                      法     官    王  德  麟
右正本證明與原本無異。
如不服本判決，應於判決送達後二十日內向本院提出上訴書狀，其未表明上訴理由者
，應於提起上訴後二十日內向本院提出上訴理由書（須依對造人數附具繕本）；如於
本判決宣示或公告後送達前提起上訴者，應於判決送達後二十日內補提上訴理由書（
須附繕本）。未表明上訴理由者，逕以裁定駁回。
提起上訴應預繳送達用雙掛號郵票拾份(每份三十四元)。
中    華    民    國       九十      年       七      月      十八      日
                                      法院書記官   邱  吉  雄
附件：
一、甲○○－彰化縣二林鎮○○里○○街八二號。
二、乙○○－彰化縣二林鎮○○里○○街八六號。
三、丙○○－彰化縣二林鎮○○里○○街八四號。
四、丁○○－彰化縣二林鎮○○里○○街八八號。
五、戊  ○－彰化縣二林鎮○○里○○街七八號。
六、己○○－彰化縣二林鎮○○里○○街七六號。
七、庚  ○－彰化縣二林鎮○○里○○街七四號。
八、辛○○－彰化縣二林鎮○○里○○街七二號。


司法院資訊處製作；財團法人民間司法改革基金會備份。
